【裁判字號】    89,家訴,63
【裁判日期】    891013
【裁判案由】    確認婚姻無效
【裁判全文】
臺灣新竹地方法院民事判決  八十九年度家訴字第六三號
    原      告  何宜娟即何嘉珮.
    被      告  甲○○
右當事人間請求確認婚姻無效事件，本院判決如左：
    主      文
確認被告與原告間之婚姻無效。
訴訟費用由被告負擔。
    事      實
甲、原告方面：
  一、聲明：求為判決如主文所示。
  二、陳述：
    （一）原告雖於民國八十六年間即與被告同居，惟兩造迄今未依法舉行任何結婚
          之公開儀式，僅填寫結婚證書向戶政機關辦理結婚登記，並記載兩造於八
          十七年八月八日結婚，因兩造並未舉辦任何結婚之公開儀式，不具備民法
          第九百八十二條所定結婚之要件，爰訴請判決確認兩造間之婚姻無效。
    （二）對被告抗辯所為之陳述：
          兩造並未於八十七年八月八日宴客，當天只有在被告家中吃蛋糕慶祝父親
          節，原告之父母並未到場，兩造先在家中請陳世隆在結婚證書上簽名，再
          至派出所請主管陳海光簽名，結婚證書上所載之日期係向戶政機關申請登
          記時隨便寫的，且兩造並未印製喜帖，當天沒有祭祖，未著婚紗或禮服，
          被告亦未至原告家中迎娶，不算是公開之儀式。
  三、證據：提出戶籍謄本一件。
乙、被告方面：
  一、聲明：原告之訴駁回。
  二、陳述：
      兩造結婚時因原告即將生產，雙方說好先辦理結婚登記，事後再補請客，然被
      告嗣因竊盜罪入監執行八個月，始未再補行儀式。兩造於八十七年八月八日前
      幾天決定要結婚，被告於八月八日早上邀請友人陳世隆至家中吃飯，但未告知
      當天要結婚，陳世隆來吃飯後始告以結婚之事，而當天係在家中院子請客，是
      自己煮的，到場者有被告父親之同事二位、鄰居吳永剛，與陳世隆及其妻、子
      ，並未通知原告父母到場，僅於事後請原告父母於結婚證書上簽名，告知伺原
      告產後再補請。兩造結婚雖未印製喜帖，沒有祭祖，未著婚紗或禮服，被告亦
      未至原告家中迎娶，但請朋友至家中吃便飯應算是公開之儀式。
  三、證據：聲請訊問證人吳永剛、陳世隆。
丙、本院依職權訊問證人程永慶，並函請新竹縣湖口鄉戶政事務所檢送兩造結婚登記
    之資料。
    理      由
一、原告主張：其雖於民國八十六年間即與被告同居，惟兩造迄今未依法舉行任何結
    婚之公開儀式，僅填寫結婚證書向戶政機關辦理結婚登記，並記載兩造於八十七
    年八月八日結婚，不具備民法第九百八十二條所定結婚之要件，爰訴請判決確認
    兩造間之婚姻無效等情；被告則以：兩造結婚時因原告即將生產，雙方說好先辦
    理結婚登記，伺原告產後再補請客，兩造於八十七年八月八日前幾天決定要結婚
    ，在八月八日邀請友人陳世隆、被告父親之同事二位及鄰居吳永剛至家中吃飯，
    雖未通知原告之父母到場，但請客應算是公開之儀式等語，資為抗辯。
二、本件兩造已於戶籍登記資料中載明有婚姻關係存在，依民法第九百八十二條第二
    項之規定，推定兩造已結婚，因原告主張兩造未舉行結婚之公開儀式，婚姻關係
    存否不明確，致其在私法上之地位有受侵害之危險，並得以確認兩造間婚姻無效
    之判決除去此種不安之狀態，是應認原告有提起本件確認訴訟之法律上利益，合
    先敘明。
三、按經依戶籍法為結婚之登記者，推定其已結婚，固為民法第九百八十二條第二項
    規定之意旨，惟倘有反證以證明未具備結婚之形式要件，非不可推翻其效力。又
    結婚應有公開之儀式及二人以上之證人，民法第九百八十二條第一項定有明文，
    所謂公開之儀式，係指依一般社會觀念認為結婚之儀式，為不特定之多數人可以
    共見共聞者而言，而該結婚之儀式，不論係依循舊俗或新式，要必須以使在場共
    見共聞之不特定人，就其所行儀式之外表，依一般客觀習慣，立可認識其為結婚
    者始足當之，倘就其現場情狀，無從認識係舉行結婚儀式，縱當事人主觀上係舉
    行婚禮，仍非為有公開之定式禮儀。經查：
   （一）證人即被告鄰居吳永剛證稱，八十七年八月八日被告父親請伊至家中吃飯
         ，當時係在被告家中客廳吃飯，吃飯過程中被告父親說當天是慶祝父親節
         及兩造結婚等語；證人即原告友人陳世隆則證述，原告父親於八十七年八
         月八日早上在買菜時遇見伊之妻子，告以要請吃飯，然未說明原因，當天
         在原告家中客廳吃飯時，被告父親說，當天兩造結婚，並請伊在結婚上簽
         名等情。前開證人對於請客之地點供述一致，足證當天係在原告家中客廳
         吃飯，從而被告稱當天在院子請客等語，即不足採。
   （二）依前開證人之證詞，僅提及被告之父親稱當天係為慶祝父親節及兩造結婚
         而舉行餐會，並未陳稱於吃飯過程中有特別舉行何種結婚禮儀之事實。又
         被告自承未邀請原告父母參加當天之聚會，要等原告產後再補行儀式，而
         八十七年八月八日當天請客未印製喜帖，且兩造均未著婚紗或禮服，結婚
         證書上所載見證人陳海光亦未到場參加婚禮，係兩造至派出所請其簽名等
         情，證人陳世隆亦證稱女方之親戚均未在場等語。本院審酌兩造在家中客
         廳舉辦餐會，不特定之多數人無法共見共聞，非屬民法第九百八十二條第
         一項所定「公開」之儀式，且依社會一般習慣，結婚為人生大事，事前當
         經籌畫，並通知親屬到場參加，而兩造未印製喜帖，當天未著婚紗或禮服
         ，女方之親屬亦未到場觀禮，到場與會之證人係當天始受邀請參加，依一
         般社會觀念，就其所行儀式之外表，無從始使不特定人得以共見共聞並認
         識為結婚之儀式，應認該次餐會之性質為一般性之聚餐，並非為兩造結婚
         所行之公開儀式。是原告主張其與被告間未曾舉辦結婚之公開儀式等情，
         堪信為真實，而兩造間所為前述結婚登記之效力，已為前開反證所推翻。
四、按結婚應有公開之儀式及二人以上之證人，不具備該要件者，結婚無效，為民法
    第九百八十二條第一項、第九百八十八條第一款所明定。兩造結婚登記之效力，
    既已為前開事證所推翻，揆諸前揭規定，兩造間之婚姻即屬無效，從而原告請求
    確認其與被告間之婚姻無效，為有理由，應予准許。
五、據上論結，本件原告之訴為有理由，依民事訴訟法第七十八條，判決如主文。
中      華      民      國    八十九    年      十      月     十三     日
                                  臺灣新竹地方法院民事第二庭
~B法      官  雷雅雯
右為正本係照原本作成。
如對本判決上訴，須於判決送達後二十日內向本院提出上訴狀。
~B法院書記官  洪儷容
中      華      民      國    八十九    年      十      月    十三    日


司法院資訊處製作；財團法人民間司法改革基金會備份。
